Inventaris van het archief van het Ministerie van Onderwijs, Kunsten en Wetenschappen: Afdeling Kunsten en Wetenschappen, (1866) 1918-1940
Nationaal Archief, Den Haag
Ministerie van Onderwijs, Kunsten en Wetenschappen: Afdeling Kunsten en Wetenschappen
OKW / Kunsten en Wetenschappen
1866-1940
merendeel 1918-1940
O27586
25.00 meter; 701 inventarisnummers.
Normale geschreven, getypte en gedrukte documenten.
Nationaal Archief, Den Haag
Ministerie van Onderwijs, Kunsten en Wetenschappen / Afdeling Kunsten en Wetenschappen
Het archief van de afdeling KW van het ministerie van Onderwijs, Kunsten en Wetenschappen tussen 1918 en 1940 bevat stukken over: zorg voor de gebouwen (met name onderwijsinstellingen), beheer en subsidiëring van monumenten (geordend op plaatsnaam), de rijksmusea, de rijksarchieven, de bibliotheken, de beeldende en uitvoerende kunsten, de letterkunde, de bevordering van de wetenschappen en de zorg voor natuurbehoud. Het archief bevat ook stukken betreffende de eigen begrotingen en taakuitvoering en eigentijdse toegangen op inkomende en uitgaande stukken.
Archiefvorming
Geschiedenis van de archiefvormer
Dankzij de inzet van Victor de Stuers werd door de Minister van Binnenlandse Zaken in 1874 het College van Rijksadviseurs voor de Monumenten van Geschiedenis en Kunst opgericht
Koninklijk besluit nr. 1 van 8 mrt. 1874
. Dit college had als voornaamste taak aan de minister advies uit te brengen op het gebied van de zorg voor monumenten, gebouwen en musea.
Door de vele adviezen die dit college uitbracht werd in 1875
Koninklijk besluit nr. 11 van 22 juni 1875
bij het ministerie een afdeling Kunsten en Wetenschappen ingesteld. Hiermede erkende de overheid voor het eerst dat een aktief cultuurbeleid onder de zorg van de regering viel.
In 1918 werd door het kabinet Ruys de Beerenbrouck het Ministerie van Onderwijs, Kunsten en Wetenschappen ingesteld
Koninklijk besluit van 25 sept. 1918 Stb. 551 en gewijzigd bij Koninklijk besluit van 13 jan. 1919 Stb. 23
onder leiding van minister dr. J.T. de Visser. Hierbij ging de gehele afdeling Kunsten en Wetenschappen van het Ministerie van Binnenlandse Zaken, met haar taken, over naar het nieuwe Ministerie van Onderwijs, Kunsten en Wetenschappen. Dit ministerie werd onderverdeeld in een afdeling Onderwijs en een afdeling Kunsten en Wetenschappen. De minister werd bijgestaan door een kleine groep ambtenaren onder leiding van een referendaris. De taak van het ministerie bestond uit de zorg voor en verdere bestuurshandelingen met betrekking tot de uitvoering van de wetten aangaande het onderwijs, het archiefwezen, de rijksinstellingen van wetenschap en kunst en verder de instandhouding van monumenten van geschiedenis en kunst, de bevordering van rijkswege van kunsten en wetenschappen, het deelnemen aan internationale congressen en de zorg voor de onderwijsgebouwen.
Voor het eerst werd nu ook een aktief beleid gevoerd met betrekking tot de aankoop van kunstvoorwerpen en collecties, de restauratie van kerken, molens, hunebedden en vestingwerken. Vele restauraties door lagere overheden en particulieren werden door het Rijk ondersteund door middel van subsidies. In de loop der tijd werden eveneens de kosten voor stipendia van studenten en de bezoeken aan internationale congressen door officiële Nederlandse vertegenwoordigers door het Rijk betaald.
Om financieel uitvoering te kunnen geven aan dit kunstbeleid was veel geld nodig. Hiervoor werden onder andere gelden gereserveerd op de begroting. Ook werden de netto opbrengst van de weldadigheidszegels (later zomerzegels genoemd) en de opbrengst van entreegelden weer gebruikt voor culturele doeleinden. Een voorstel van de minister tot de invoering van een radiobelasting waarvan de gelden ten goede zouden komen aan de orkesten werd door zijn ambtgenoot van Financiën afgewezen
Zie inv.nr. 664
.
In de crisisjaren werd veel geld besteed aan de ondersteuning van armlastige kunstenaars in de vorm van opdrachten, terwijl voor de restauratie van gebouwen, kerken en dergelijke gebruik gemaakt werd van het Steunfonds. In deze tijd werd het ministerie veelvuldig getroffen door bezuinigingen en moesten de budgetten voor alle onder dit ministerie ressorterende diensten en instellingen drastisch worden verlaagd.
Nadat vanaf 1936 de economische situatie weer wat rooskleuriger geworden was, brak de tijd aan van het oorlogsgevaar. Reeds vanaf midden jaren twintig was door de toenmalige minister opdracht gegeven na te gaan hoe onze kunstschatten tegen brand- en oorlogsgevaar beschermd konden worden.
Gezien de situatie in Europa werd vanaf 1938 dit probleem serieus aangepakt en werd begonnen met de bouw van bomvrije bergplaatsen. Dit gebeurde veelal in de duinen van Noord-Holland. Andere bergplaatsen die gebruikt werden waren o.a. schepen, grote kluizen van particuliere bedrijven, kelders onder musea en de mergelgrotten in Zuid-Limburg.
In 1940 vond een reorganisatie plaats van de taken
Verordening nr. 211 van 26 nov. 1940
en werd het ministerie gesplitst in een Departement van Opvoeding, Wetenschap en Kultuurbescherming en een Departement van Volksvoorlichting en Kunsten. De taken van de afdeling Kunsten en Wetenschappen werden over beide departementen verdeeld. Dossiers uit deze periode zijn voornamelijk terechtgekomen in de archieven van de latere afdeling Oudheidkunde en Natuurbescherming (OKN) en de andere taakopvolger, de afdeling Kunsten.
Geschiedenis van het archiefbeheer
Het archief van de afdeling Kunsten en Wetenschappen werd in 1969 in bruikleen afgestaan aan het Ministerie van Cultuur, Recreatie en Maatschappelijk Werk en berustte tot aan het tijdstip van bewerking door de Centrale Archief Selectiedienst in het archiefdepot van het Ministerie van Welzijn, Volksgezondheid en Cultuur te Rijswijk.
Met ingang van januari 1988 werd de bruikleenovereenkomst ingetrokken en was de beheerder van het archief weer het Ministerie van Onderwijs en Wetenschappen, waarmee afspraken gemaakt zijn voor de bewerking van het archief.
Het archief had reeds eerdere inventarisaties gekend. In september 1966 begon H. Winkelman van de centrale archiefbewaarplaats van het Ministerie van Onderwijs en Wetenschappen met de inventarisatie van het Kunsten en Wetenschappen archief, waaraan hij tot 1968 werkte en waarbij hij ongeveer 2500 beschrijvingen produceerde. Na een onderbreking namen achtereenvolgens P. van Schaik (1978-1980), F. van Abeelen (1985-1987) en H. Sauter (1988) de werkzaamheden weer op. Van Schaik was al zo ver gevorderd met de inventarisatie dat hij een inleiding en een schema voor de inventaris kon schrijven. Na zijn dood bleef het werk aan het archief opnieuw geruime tijd liggen.
Door de vele inventarisaties van het archief was van de oorspronkelijke ordening weinig terug te vinden. Het is aan te nemen dat het archief oorspronkelijk geborgen was in portefeuilles. Binnen de portefeuilles waren de stukken deels chronologisch, deels alfabetisch of onderwerpsgewijs geordend. Bekend was verder dat de eerste bewerkers vooral stuksgewijs beschreven, terwijl latere bewerkers overgingen tot het samenvoegen van de beschrijvingen. Zodoende waren soms wel 40 tot 50 beschrijvingen samengevoegd tot één verzamelbeschrijving.
Op het moment, dat het archief door de Centrale Archief Selectiedienst in bewerking werd genomen, was het als volgt opgebouwd:
een bestand agenda's en indices dat doordat het door vocht en schimmel was aangetast eerst ontsmet moest worden.
een bestand op fiches geïnventariseerd archief, dat chronologisch was geordend en voorzien van omslagen. Een deel van dit bestand was onderwerpsgewijs geordend, terwijl een ander deel betreffende monumenten alfabetisch geordend was.
een afzonderlijk bestand nagekomen stukken, waarvan een deel voorzien was van een omslag en een ander gedeelte in mappen was opgeborgen. Van deze laatste mappen was een klein gedeelte voorzien van de code VNG.
(gedeponeerde) archieven van commissies en raden, die onder het ministerie ressorteerden of door hun taakstelling nauw verbonden waren geweest met het archiefvormend orgaan.
een systematisch geordende ficheverzameling.
De verwerving van het archief
De rechtstitel is (nog) onbekend
Inhoud en structuur van het archief
2.14
Selectie en vernietiging
Het archief omvatte voor bewerking 61 meter, 28 meter werd voor bewaring aangemerkt, wat neerkomt op een vernietigingspercentage van 54.
Het bestand te vernietigen archiefbescheiden werd na afhandeling van de incidentele vernietigingsprocedure vernietigd door Lignac & Levison B.V. te Apeldoorn.
Aanwijzingen voor de gebruiker
Openbaarheidsbeperkingen
Volledig openbaar
Materiële beperkingen
Aanvraaginstructie
Openbare archiefstukken kunnen online worden aangevraagd en gereserveerd. U kunt dit ook via de terminals in de studiezaal van het Nationaal Archief doen. Om te kunnen reserveren dient u de volgende stappen te volgen:
U maakt een profiel aan op www.gahetna.nl, en logt vervolgens in
Via de archiefinventaris (alleen de beschrijvingen met rode nummers) selecteert u het gewenste archiefstuk door op de knop 'Reserveren' te klikken
In het volgende scherm geeft u aan op welke dag u het archiefstuk wilt inzien
Indien u zich bevindt in de studiezaal en een tafelnummer heeft ontvangen kunt u dit nummer vermelden. Als u geen tafelnummer heeft kunt u tafelnummer 777 laten staan
Vervolgens bevestigt u uw reservering door deze te versturen.
Verwant materiaal
Beschikbaarheid van kopieën
Verwante archieven
Zie ook:
Inventaris van het archief van de afdeling Oudheidkunde en Natuurbescherming en taakvoorgangers, (1910-) 1945-1965 (1966) van het Ministerie van Onderwijs, Kunsten en Wetenschappen
Inventaris van het archief van de afdeling Kunsten en taakvoorgangers, (1879, 1927-) 1945-1965 van het Ministerie van Onderwijs, Kunsten en Wetenschappen
Enkele verwante archieven voor de periode 1940-1945 bevinden zich bij het NIOD:
Archief van de afdeling Kultuurbescherming en Wetenschap van het Departement van Opvoeding, Wetenschap en Kultuurbescherming
Archieven van het Departement van Volksvoorlichting en Kunsten
Bijlagen
Overzicht van geraadpleegde bronnen
Publicaties
Duparc, F.J. Een eeuw strijd voor Nederlands cultureel erfgoed.
Rossum-van der Heijden, M. van. Literatuurrapport ten behoeve van de bewerking van de archieven van het Ministerie van Onderwijs, Kunsten en Wetenschappen, afdeling Kunsten, 1945-1965. Winschoten: CAS, 1988
Rossum-van der Heijden, M. van. Literatuurrapport ten behoeve van de bewerking van de archieven van het Ministerie van Onderwijs, Kunsten en Wetenschappen, afdeling Oudheidkunde en Natuurbescherming, 1940-1965. Winschoten: CAS, 1988
Staatsalmanak voor het Koninkrijk der Nederlanden. 1918-1940.
Archieven
Nationaal Archief 2.04.13, Inventaris van het archief van het Ministerie van Binnenlandse Zaken afdeling Kunsten en Wetenschappen, 1875-1918. Bervoets, J.A.A. 's-Gravenhage: 1985.
Beschrijving van de series en archiefbestanddelen
- Stukken van algemene aard, A
  - Agenda's van ingekomen en uitgaande stukken, 1919-1939; 1-93; 93 delen
    - 1 jan. - 23 juni 1919, nrs. 1 - 2500, 1
    - 23 juni - 31 dec. 1919, nrs. 2501 - 4687, 2
    - 1 jan. - 26 apr. 1920, nrs. 1 - 1760, 3
    - 26 apr. - 10 sept. 1920, nrs. 1761 - 3510, 4
    - 10 sept. - 31 dec. 1920, nrs. 3511 - 5212, 5
    - 1 jan. - 4 apr. 1921, nrs. 1 - 1995, 6
    - 4 apr. - 4 aug. 1921, nrs. 1996 - 3995, 7
    - 4 aug. - 31 dec. 1921, nrs. 3996 - 6144, 8
    - 1 jan. - 24 apr. 1922, nrs. 1 - 2030, 9
    - 24 apr. - 17 aug. 1922, nrs. 2031 - 4030, 10
    - 17 aug. - 15 dec. 1922, nrs. 4031 - 6020, 11
    - 15 dec. - 31 dec. 1922, nrs. 6021 - 6325, 12
    - 1 jan. - 16 apr. 1923, nrs. 1 - 2000, 13
    - 16 apr. - 30 aug. 1923, nrs. 2001 - 4000, 14
    - 30 aug. - 31 dec. 1923, nrs. 4001 - 5808, 15
    - 1 jan. - 12 apr. 1924, nrs. 1 - 1775, 16
    - 14 apr. - 23 aug. 1924, nrs. 1776 - 3885, 17
    - 23 aug. - 31 dec. 1924, nrs. 3886 - 5843, 18
    - 1 jan. - 17 apr. 1925, nrs. 1 - 2039, 19
    - 17 apr. - 12 aug. 1925, nrs. 2040 - 4077, 20
    - 12 aug. - 31 dec. 1925, nrs. 4078 - 7347, 21
    - 1 jan. - 17 apr. 1926, nrs. 1 - 2135, 22
    - 17 apr. - 24 juli 1926, nrs. 2136 - 4175, 23
    - 24 juli - 20 nov. 1926, nrs. 4176 - 6060, 24
    - 20 nov. - 31 dec. 1926, nrs. 6061 - 6872, 25
    - 1 jan. - 27 apr. 1927, nrs. 1 - 2280, 26
    - 27 apr. - 16 sept. 1927, nrs. 2281 - 4550, 27
    - 16 sept. - 3 dec. 1927, nrs. 4551 - 6237, 28
    - 1 jan. - 30 apr. 1928, nrs. 1 - 2220, 29
    - 30 apr. - 6 nov. 1928, nrs. 2221 - 5280, 30
    - 6 nov. - 31 dec. 1928, nrs. 5281 - 6224, 31
    - 1 jan. - 22 apr. 1929, nrs. 1 - 2030, 32
    - 22 apr. - 24 aug. 1929, nrs. 2031 - 4052, 33
    - 24 aug. - 31 dec. 1929, nrs. 4053 - 6238, 34
    - 1 jan. - 1 mrt. 1930, nrs. 1 - 2030, 35
    - 1 mrt. - 22 mei 1930, nrs. 2031 - 4065, 36
    - 22 mei - 30 sept. 1930, nrs. 4066 - 6106, 37
    - 30 sept. - 3 dec. 1930, nrs. 107 - 7865, 38
    - 1 jan. - 12 febr. 1931, nrs. 1 - 1019, 39
    - 12 febr. - 8 apr. 1931, nrs. 1020 - 2039, 40
    - 8 apr. - 10 juni 1931, nrs. 2040 - 3059, 41
    - 10 juni 1931, nrs. 3060 - 4079, 42
    - 10 juni - 12 aug. 1931, nrs. 4081 - 5100, 43
    - 12 aug. - 23 okt. 1931, nrs. 5101 - 6120, 44
    - 23 okt. - 31 dec. 1931, nrs. 6121 - 7192, 45
    - 1 jan. - 16 febr. 1932, nrs. 1 - 1020, 46
    - 16 febr. - 1 apr. 1932, nrs. 1021 - 2035, 47
    - 14 apr. - 14 juni 1932, nrs. 2036 - 3050, 48
    - 14 juni - 15 aug. 1932, nrs. 3051 - 4080, 49
    - 15 aug. - 21 okt. 1932, nrs. 4081 - 5100, 50
    - 21 okt. - 31 dec. 1932, nrs. 5101 - 6288, 51
    - 1 jan. - 22 apr. 1933, nrs. 1 - 2005, 52
    - 24 apr. - 15 sept. 1933, nrs. 2006 - 4010, 53
    - 15 sept. - 3 dec. 1933, nrs. 4011 - 5753, 54
    - 1 jan. - 3 apr. 1934, nrs. 1 - 2005, 55
    - 4 apr. - 9 juli 1934, nrs. 2006 - 4010, 56
    - 9 juli - 29 okt. 1934, nrs. 4011 - 6015, 57
    - 30 okt. - 31 dec. 1934, nrs. 6016 - 7227, 58
    - 1 jan. - 3 apr. 1935, nrs. 1 - 2005, 59
    - 3 apr. - 20 juli 1935, nrs. 2006 - 4015, 60
    - 20 juli - 12 nov. 1935, nrs. 4016 - 6025, 61
    - 12 nov. - 31 dec. 1935, nrs. 6026 - 6900, 62
    - 1 jan. - 12 febr. 1936, nrs. 1 - 1015, 63
    - 12 febr. - 2 mrt. 1936, nrs. 1016 - 2030, 64
    - 27 mrt. - 20 mei 1936, nrs. 2031 - 3045, 65
    - 20 mei - 15 juli 1936, nrs. 3046 - 4060, 66
    - 15 juli - 18 sept. 1936, nrs. 4061 - 5080, 67
    - 18 sept. - 1 nov. 1936, nrs. 5081 - 6095, 68
    - 19 nov. - 31 dec. 1936, nrs. 6096 - 7025, 69
    - 1 jan. - 12 febr. 1937, nrs. 1 - 1015, 70
    - 12 febr. - 3 apr. 1937, nrs. 1016 - 2030, 71
    - 3 apr. - 28 mei 1937, nrs. 2031 - 3045, 72
    - 28 mei - 24 juli 1937, nrs. 3046 - 4060, 73
    - 24 juli - 24 sept. 1937, nrs. 4061 - 5375, 74
    - 24 sept. - 2 nov. 1937, nrs. 5376 - 6380, 75
    - 20 nov. - 31 dec. 1937, nrs. 6381 - 7152, 76
    - 1 jan. - 8 febr. 1938, nrs. 1 - 1015, 77
    - 8 febr. - 2 mrt. 1938, nrs. 1016 - 2030, 78
    - 23 mrt. - 5 mei 1938, nrs. 2031 - 3045, 79
    - 5 mei - 21 juni 1938, nrs. 3046 - 4055, 80
    - 21 juni - 4 aug. 1938, nrs. 4056 - 5075, 81
    - 5 aug. - 29 sept. 1938, nrs. 5076 - 6090, 82
    - 29 sept. - 1 nov. 1938, nrs. 6091 - 7110, 83
    - 17 nov. - 31 dec. 1938, nrs. 7111 - 8111, 84
    - 1 jan. - 2 febr. 1939, nrs. 1 - 1015, 85
    - 2 febr. - 1 mrt. 1939, nrs. 1016 - 2045, 86
    - 14 mrt. - 28 apr. 1939, nrs. 2046 - 3050, 87
    - 28 apr. - 16 juni 1939, nrs. 3051 - 4065, 88
    - 16 juni - 12 aug. 1939, nrs. 4066 - 5080, 89
    - 12 aug. - 28 sept. 1939, nrs. 5081 - 6170, 90
    - 28 sept. - 9 nov. 1939, nrs. 6171 - 7175, 91
    - 9 nov. - 28 dec. 1939, nrs. 7176 - 8185, 92
    - 28 dec. - 31 dec. 1939, nrs. 8186 - 8271, 93
  - Klappers op de agenda's van ingekomen en uitgaande stukken, 1919-1939; 94-114; 21 delen
    - 1919, 94
    - 1920, 95
    - 1921, 96
    - 1922, 97
    - 1923, 98
    - 1924, 99
    - 1925, 100
    - 1926, 101
    - 1927, 102
    - 1928, 103
    - 1929, 104
    - 1930, 105
    - 1931, 106
    - 1932, 107
    - 1933, 108
    - 1934, 109
    - 1935, 110
    - 1936, 111
    - 1937, 112
    - 1938, 113
    - 1939, 114
- Stukken betreffende bijzondere onderwerpen, B
  - ORGANISATIE, 1
    - Stukken betreffende de begroting van de afdeling Kunsten en Wetenschappen voor de jaren 1933, 1934, 1936 en 1939, 1932-1938; 115; 1 pak
  - TAAKUITVOERING, 2
    - Algemeen, 2.1
      - Stukken betreffende aan de onder de afdeling Kunsten en Wetenschappen ressorterende rijksinstellingen beschikbaar gestelde kredieten over de jaren 1919-1929 en 1932, 1919-1932; 116; 1 pak
      - Stukken betreffende invoering, aanvulling, wijziging en uitvoering van het Bezoldigingsbesluit ten behoeve van de onder de afdeling Kunsten en Wetenschappen ressorterende rijksambtenaren, 1919-1936; 117; 1 pak
      - Stukken betreffende toespraken van de chef van de afdeling Kunsten en Wetenschappen, [1922-1938]; 118; 1 omslag
      - Stukken betreffende de verantwoording van het geldelijk beheer van de onder de afdeling Kunsten en Wetenschappen ressorterende instellingen aan de Algemene Rekenkamer, 1923-1939; 119; 1 omslag
      - Stukken betreffende de uitgifte van bijzondere postzegels voor sociale en culturele doeleinden en de verzoeken van instellingen om financiële steun uit de opbrengst van deze zegels, 1923-1940; 120; 1 pak
      - Stukken betreffende invoering en toepassing van het Rijkskledingbesluit met betrekking tot het personeel van de onder de afdeling Kunsten en Wetenschappen ressorterende rijksinstellingen, 1925-1939; 121; 1 pak
      - Stukken betreffende radiotoespraken van de minister, 1932-1938; 122; 1 omslag
    - Zorg voor gebouwen, 2.2
      - ORGANISATIE EN PERSONEEL, 2.2.1
        - Stukken betreffende de strafrechtelijke vervolging van de Rijksbouwmeester voor de onderwijsgebouwen J.A.W. Vrijman wegens vermeende misdrijven, met retroacta, 1914-1939; 123; 1 pak
        - Stukken betreffende salaris- en verhuiskostenregeling voor het personeel van de rijksbouwkundige voor de onderwijsgebouwen, 1918-1922; 124; 1 omslag
        - Stukken betreffende reorganisatie, centralisatie en voorbereiding tot de aanwijzing van de Rijksgebouwendienst als staatsbedrijf, 1918-1924; 125; 1 omslag
        - Stukken betreffende behandeling van de begrotingen van inkomsten en uitgaven van het Bouwfonds voor de Departementen van Binnenlandse Zaken en van Onderwijs, Kunsten en Wetenschappen, 1918-1927; 126-127; 2 pakken
          - 1918-1921, 126
          - 1922-1927, 127
        - Stukken betreffende instelling en samenstelling van de Bouwraad, 1918-1939; 128; 1 omslag
          zie ook inv.nr. 699
        - Stukken betreffende de totstandkoming van de wet van 21 april 1927 tot opheffing van het Bouwfonds, 1926-1927; 129; 1 omslag
      - GEBOUWEN EN MATERIALEN, 2.2.2
        - Stukken betreffende bouw, verkrijging, beheer en afstoting van gebouwen en terreinen van universiteiten en rijksscholen, 1916-1931; 130-178; 12 pakken en 37 omslagen
          - Dagnormaalschool te Heerenveen 1918-1926, 130
          - Dagnormaalschool te Winschoten 1919-1923, 131
          - H.B.S. te Alkmaar 1919-1925, 132; 1 pak
          - H.B.S. te Almelo 1918-1925, 133
          - H.B.S. te Appingedam 1918-1922, 134
          - H.B.S. te Assen 1919-1926, 135
          - H.B.S. te Breda 1921, 136
          - H.B.S. te Coevorden 1918-1922, 137
          - H.B.S. te Deventer 1916-1926, 138
          - H.B.S. te Drachten 1918-1921, 139
          - H.B.S. te Enkhuizen 1921-1923, 140
          - H.B.S. te Goes 1919-1926, 141
          - H.B.S. te Gorinchem 1922-1926, 142
          - H.B.S. te Gouda 1920-1926, 143
          - H.B.S. te Harlingen 1919-1926, 144; 1 pak
          - H.B.S. te Heerenveen 1918-1926, 145; 1 pak
          - H.B.S. te Den Helder 1919-1922, 146
          - H.B.S. te Hoorn 1919-1926, 147
          - H.B.S. te Meppel 1919-1927, 148
          - H.B.S. te Middelharnis 1920-1926, 149
          - H.B.S. te Oostburg 1918-1925, 150; 1 pak
          - H.B.S. te Oud Beyerland 1918-1925, 151
          - H.B.S. te Purmerend 1920-1926, 152; 1 pak
          - H.B.S. te Sappemeer 1918-1927, 153
          - H.B.S. te Schiedam 1918-1927, 154
          - H.B.S. te Steenwijk 1919-1926, 155
          - H.B.S. te Ter Apel 1919-1926, 156
          - H.B.S. te Terneuzen 1918-1927, 157
          - H.B.S. te Tiel 1922, 158
          - H.B.S. te Utrecht 1918-1926, 159
          - H.B.S. te Velsen 1919-1927, 160
          - H.B.S. te Vlissingen 1921-1925, 161; 1 pak
          - H.B.S. te Wageningen 1918-1921, 162
          - H.B.S. te Warffum 1919-1928, 163; 1 pak
          - H.B.S. te Zaltbommel 1921-1926, 164
          - H.B.S. te Zierikzee 1919-1925, 165
          - Kweekschool te Apeldoorn 1919-1927, 166
          - Kweekschool te Deventer 1920-1925, 167
          - Kweekschool te Groningen 1922-1925, 168
          - Kweekschool te Haarlem 1920-1923, 169
          - Kweekschool te Maastricht 1926-1927, 170
          - Kweekschool te Middelburg 1918-1922, 171
          - Kweekschool te Nijmegen 1919-1925, 172
          - Technische Hogeschool te Delft 1917-1927, 173; 1 pak
          - Universiteit te Groningen 1918-1927, 174; 1 pak
          - Universiteit te Leiden 1918-1929, 175; 1 pak
          - Universiteit te Utrecht (1) 1918-1926, 176; 1 pak
          - Universiteit te Utrecht (2) 1918-1931, 177; 1 pak
          - Vakschool te Schoonhoven 1919-1927, 178
        - Stukken betreffende toewijzing van een vergoeding aan aannemers van rijkswerken wegens geleden schade door de oorlogstoestand, 1917-1923; 179; 1 omslag
        - Stukken betreffende bescherming van gebouwen, monumenten en kunstvoorwerpen tegen brand- en oorlogsgevaar, 1918-1940; 180; 1 pak
          zie ook inv.nrs. 513 en 515
        - Stukken betreffende de regeling voor de aanschaf van materialen voor de inrichting en versiering van overheidsgebouwen, 1921-1924; 181; 1 omslag
        - Stukken betreffende het verstrekken van commentaar op de door de Minister van Financiën vastgestelde voorschriften voor het beheer van rijksgebouwen en gehuurde panden, 1924-1925; 182; 1 omslag
    - Zorg voor monumenten, 2.3
      - Stukken betreffende het verlenen van subsidies aan gemeenten en instellingen voor het restaureren van monumenten, 1918-1924; 183; 1 omslag
      - Stukken betreffende wijziging van de voorwaarden voor het aanvragen en toekennen van rijksbijdragen voor de instandhouding van monumenten, 1918-1930; 184; 1 omslag
      - Stukken betreffende voorbereidingen voor het tot stand brengen van een monumentenwet, 1918-1935; 185; 1 pak
      - Stukken betreffende overleg met andere ministeries, provincies, gemeenten en instanties over het behoud van monumentale gebouwen, molens en vestingwerken, 1918-1939; 186; 1 pak
      - Stukken betreffende instelling, samenstelling en subsidiëring van de Rijkscommissie voor de Monumentenzorg alsmede de goedkeuring van de reglementen, 1918-1939; 187; 1 pak
      - Stukken betreffende bemiddeling bij verkrijging, beheer en afstoting van rijksmonumenten, 1918-1939; 188-221; 5 pakken en 29 omslagen
        voor agenda's zie inv.nr. 516
        - Aduard 1919 - 1939, 188
        - Amsterdam 1918 - 1936, 189
        - Bergen op Zoom 1920 - 1937, 190
        - Breda 1919 - 1939, 191
        - Brielle 1924 - 1936, 192
        - Deventer 1919 - 1939, 193
        - Geertruidenberg 1926 - 1939, 194
        - Goedereede 1925 - 1938, 195
        - 's-Gravenhage 1921 - 1938, 196
        - Haarlemmermeer 1932 - 1939, 197
        - Halsteren 1920 - 1937, 198
        - Heemskerk 1922 - 1939, 199
        - Hoorn 1920 - 1929, 200
        - Hulst 1932 - 1939, 201
        - Koudekerke 1929 - 1939, 202
        - Leiden 1925 - 1939, 203
        - Maastricht 1919 - 1939, 204; 1 pak
        - Medemblik 1919 - 1938, 205
        - Middelburg 1927 - 1939, 206
        - Muiden 1919 - 1939, 207; 1 pak
        - Naarden 1927 - 1939, 208
        - Oostvoorne 1933 - 1939, 209
        - Poederoijen 1919 - 1939, 210; 1 pak
        - Rotterdam 1921 - 1939, 211